【裁判字號】    96,中簡上,845
【裁判日期】    970421
【裁判案由】    詐欺
【裁判全文】
臺灣臺中地方法院刑事判決           96年度中簡上字第845號
上  訴  人
即  被  告  乙○○
上列上訴人即被告因詐欺案件，不服本院臺中簡易庭96年度中簡
字第2337號中華民國96年7月27日第一審簡易判決（聲請簡易判
決處刑案號：96年度偵緝字第1879號），提起上訴，本院管轄之
第二審合議庭認不得以簡易判決處刑，改依通常程序為第一審判
決如下：
    主    文
原判決撤銷。
乙○○無罪。
    理    由
一、聲請簡易判決處刑意旨略以：上訴人即被告乙○○（下稱被
    告）明知行動電話門號識別卡（下稱SIM卡）如交付他人，
    可預見該蒐集行動電話門號SIM卡之他人，將藉所蒐集之行
    動電話門號SIM卡以遂行其電話詐欺取財之財產上犯罪之目
    的，竟仍不顧他人可能遭受財產上損害之危險，而基於幫助
    詐欺集團犯詐欺取財之不確定故意，於民國九十四年十二月
    十五日，持其國民身分證影本並簽立行動電話申請表而向遠
    傳電信股份有限公司（下稱遠傳公司）臺北龍江特約服務中
    心申請取得門號0000000000號行動電話（下稱前
    開行動電話）SIM卡後，隨即交付予詐欺取財集團（下稱前
    開詐欺取財集團）成員供撥打詐欺取財之電話使用。嗣前開
    詐欺取財集團成員以取得之前開行動電話SIM卡為犯罪工具
    ，於九十五年一月二十三日十四時三十分許，以前開行動電
    話撥打被害人甲○○電話，佯裝為被害人甲○○之姊夫欲借
    款，致被害人甲○○陷於錯誤，依前開詐欺取財集團成員指
    示各轉帳、匯款新臺幣（下同）三萬元、七萬元，合計十萬
    至前開詐欺取財集團成員指定之帳戶內。因認被告涉犯刑法
    第三十條第一項、第三百三十九條之幫助詐欺取財罪嫌等語
    。
二、按犯罪事實應依證據認定之，無證據不得認定犯罪事實；又
    不能證明被告犯罪者，應諭知無罪之判決，刑事訴訟法第一
    百五十四條第二項、第三百零一條第一項分別定有明文。次
    按所謂認定犯罪事實之證據，係指足以認定被告確有犯罪行
    為之積極證據而言，該項證據自須適合於被告犯罪事實之認
    定，始得採為斷罪之資料；又事實之認定，應憑證據，如未
    能發現相當確實證據，或證據不足以證明，自不能以推測或
    擬制之方法，以為裁判之基礎；又認定犯罪事實所憑之證據
    ，無論係直接證據或間接證據，其為訴訟上之證明，須於通
    常一般之人均不致有所懷疑，而得確信其為真實之程度者，
    始得據為有罪之認定，倘其證明尚未達到此一程度，而有合
    理之懷疑存在，復無其他調查途徑可尋，法院即應為無罪之
    判決，最高法院二十九年上字第三一○五號、四十年臺上字
    第八六號、七十六年臺上字第四九八六號判例著有明文。再
    事實審法院對於證據之取捨，依法雖有自由判斷之權，然積
    極證據不足證明犯罪事實時，被告之抗辯或反證縱屬虛偽，
    仍不能以此資為積極證據應予採信之理由，最高法院亦著有
    三十年上字第四八二號判例可資參照。
三、證據能力之說明：查被告及檢察官對於本判決所引用之下列
    各項證據方法之證據能力，於本院準備程序時均表示無意見
    ，且於法院調查證據時，知有刑事訴訟法第一百五十九條第
    一項不得為證據之情形，亦未於言詞辯論終結前聲明異議，
    茲審酌該等言詞陳述及書面作成時之情況，並無不宜作為證
    據之情事，依刑事訴訟法第一百五十九條之五之規定，自得
    作為證據，合先敘明。
四、公訴人認為被告涉犯前揭幫助詐欺取財之罪嫌，係以：(一)證
    人甲○○於警詢時之證述及證人甲○○遭詐騙而各轉帳、匯
    款三萬元、七萬元之自動櫃員機轉帳執據、匯款回條聯各一
    紙；(二)卷附簽立被告名義及其上黏貼被告國民身分證影本一
    紙之行動電話申請表（下稱前開行動電話申請表）影本一紙
    ；(三)前開行動電話申請表影本上（申請人簽名欄）「乙○○
    」三字與被告本人於警詢筆錄、偵訊筆錄上簽名之書寫習慣
    均相同（尤其「女」之一橫之筆劃部分均由左向右往上微部
    分更明顯），又參諸卷附被告本人書寫自己姓名之筆錄及被
    告提出之相關文件，被告在不同場合、時間，因目的不同，
    被告之簽名樣式雖有若干差異，例如在被告提出之其子女就
    學之學習成績表、評量成績單、學期成績通知書等家長欄位
    上被告之簽名，被告為表示對其子女級任老師之尊重，或為
    了贏得好印象，因此在簽名時自我要求以致被告簽名時書寫
    之筆劃均明顯較為端正，又前揭被告子女就學評量成績單、
    學習成績表之家長欄位上被告之簽名，及被告於本案自警詢
    、偵訊及被告於原審聲請補發文書狀上被告之簽名相較，均
    不盡相同，縱然如此，在被告如此多次之簽名中，依然可以
    觀察出有相同之處，例如：被告所有簽名中關於「林」之寫
    法，與前開行動電話申請表影本上（申請人簽名欄）「林」
    之寫法均為相同（亦即均係將「木」字中第一畫橫寫之「一
    」與第二畫豎直之「〡」連起為一筆劃書寫，以致在應該區
    分清楚之橫線與直線二筆劃間之右上角，均有因連起為一筆
    劃書寫所生之小圈圈；又「木」字中第第二畫豎直之「〡」
    ，係一直線，並無於尾端勾起之寫法，然觀諸被告之簽名及
    前開行動電話申請表影本上（申請人簽名欄）被告姓名之簽
    名，其「木」字中第二畫豎直之「〡」均以於尾端勾起之寫
    法），足見前開行動電話申請表確係由被告簽立無疑，為其
    所憑之論據。訊據被告堅詞否認有前揭幫助詐欺取財之不法
    犯行，辯稱：我並未申請辦理或取得前開行動電話SIM卡，
    係有人冒用我的國民身分證影本並在前開行動電話申請表上
    偽簽我的姓名而申請辦理並取得前開行動電話SIM卡，且我
    對於前開行動電話遭前開詐欺取財集團成員取得使用及被害
    人甲○○遭前開詐欺取財集團成員詐騙之過程，均不知情等
    語。
五、經查：
  (一)證人甲○○遭前開詐欺取財集團成員以前揭方式詐騙，致其
    陷於錯誤而以轉帳、匯款方式各存入三萬元、七萬元至前開
    詐欺取財集團成員指定之金融帳戶內乙節，固據證人甲○○
    於警詢時證述在卷，並有自動櫃員機轉帳執據、匯款回條聯
    各一紙附卷可按，固堪認屬實。惟依證人甲○○於警詢時證
    述其遭詐騙之經過及卷附前揭自動櫃員機轉帳執據、匯款回
    條聯各一紙，可知證人甲○○係僅經由電話遭前開詐欺取財
    集團成員詐騙，均未直接與施用詐術者乃至被告本人見面，
    且以前開行動電話撥打電話佯裝為證人甲○○之姊夫者係一
    男子、並非女子外，證人甲○○遭詐騙而轉帳、匯款各存入
    三萬元、七萬元至前開詐欺取財集團成員指定之金融帳戶，
    亦與被告無涉，於此情形，自無從以前揭證據逕為不利被告
    之認定，甚為明灼。
  (二)又經本院向遠傳公司及其臺北龍江特約服務中心調取前開行
    動電話申請表等相關資料之原本並請其陳報承辦受理該案（
    即前開行動電話申請表）之承辦人姓名年籍資料到院，遠傳
    公司及其臺北龍江特約服務中心均已無從提供前開行動電話
    申請表之原本及該承辦人之姓名年籍資料到院，此觀卷附遠
    傳公司九十六年十月三十日、九十七年一月七日覆本院函及
    遠傳公司臺北龍江特約服務中心（翊驊科技有限公司）九十
    六年十一月二十三日呈報狀、九十七年一月二日覆本院函各
    一件甚明（見本院卷六二、八○頁及本院卷六五、七八頁）
    。則在無積極證據證明前開行動電話申請表上所載九十四年
    十二月十五日申請辦理前開行動電話時，遠傳公司臺北龍江
    特約服務中心之承辦人員承辦當時之實際經過為何（包括究
    係何人填載前開行動電話申請表、被告國民身分證影本黏貼
    至前開行動電話申請表上之過程、該承辦人有無核對被告國
    民身分證原本乃至取得前開行動電話之SIM卡之人為何人等
    實際經過），且衡諸現今社會申請辦理各項事務時為確認申
    請人之真實姓名年籍資料而需影印該申請人國民身分證所載
    相關資料，致他人能取得該申請人之國民身分證影本資料亦
    多所常見，顯見將被告國民身分證影本黏貼至前開行動電話
    申請表上之原因、過程可能亦有數端之情形下，倘依此逕認
    前開行動電話申請表即係由被告本人所簽立申請辦理並取得
    前開行動電話SIM卡，顯屬速斷，至仍有相當程度之合理懷
    疑存在，已難遽為不利被告之認定。
  (三)另本院將前開行動電話申請表影本及本案卷附被告本人簽名
    之相關資料，送請法務部調查局鑑定前開行動電話申請表影
    本上（申請人簽名欄）是否為被告之簽名筆跡，該局亦因本
    案未能檢送前開行動電話申請表之原本而無從鑑定，有該局
    九十七年一月十八日覆本院函附卷可按（見本院卷九五、九
    六頁）。且就卷附被告本人書寫其自己姓名之相關文件，與
    前開行動電話申請表影本上（申請人簽名欄）「乙○○」三
    字書寫之筆跡，以肉眼辨識比較結果，實難認前開行動電話
    申請表影本上（申請人簽名欄）「乙○○」三字確為被告本
    人之筆跡，亦無從逕為不利被告之認定，說明如次：
  1.觀諸前開行動電話申請表影本上（申請人簽名欄）「乙○○
    」三字書寫樣式及外觀，與卷附被告本人書寫其自己姓名之
    相關文件包括：被告於九十六年六月二十日經通緝到案時之
    警詢筆錄、權利告知書、逮捕通知書、口卡片、檢察官訊問
    筆錄、歸案證明書、限制住居具結書、九十六年八月二十一
    日被告於原審提出之聲請補發文書狀、被告於本院提出之其
    子女就學學習成績表、評量成績單、學期成績通知書等家長
    欄位上被告之簽名相較（見臺中市警察局第二分局警卷第一
    至五、七頁；九十六年度偵緝字第一八七九號偵查卷七至九
    頁；原審卷十六頁、本院卷五至八頁），二者間顯存有相當
    之差異，且被告本人所書寫之「玉」字最後二筆劃（即最下
    方橫劃與點之二筆劃）幾乎以連寫方式書寫（少有筆斷之情
    形），與前開行動電話申請表影本上（申請人簽名欄）之「
    玉」字之最後二筆劃（即橫與點）間筆斷且相隔甚遠之書寫
    方式顯有不同；其中被告本人所書寫之「女」字，亦與前開
    行動電話申請表影本上（申請人簽名欄）「女」字中左撇及
    橫劃二筆劃間之連寫方式及「女」字外觀之整體疏密比例，
    亦相去甚遠。於此情形，倘認前開行動電話申請表影本上（
    申請人簽名欄）「乙○○」三字即係被告本人之筆跡且由被
    告本人所簽立，自仍有相當程度之合理懷疑存在，已難逕為
    不利被告之認定。
  2.況觀諸卷附戶政機關人員辦理被告之戶籍登記並以人工抄寫
    登錄被告姓名、個人記事等相關戶籍登記資料時，該戶政機
    關人員所書寫被告姓名之樣式，顯見亦與被告本人之簽名相
    當類似外，甚且其中戶政機關人員所書寫被告姓名中之「林
    」字，亦與檢察官前揭所稱『將「木」字中第一畫橫寫之「
    一」與第二畫豎直之「〡」連起為一筆劃書寫，以致在應該
    區分清楚之橫線與直線二筆劃間之右上角，均有因連起為一
    筆劃書寫所生之小圈圈』之書寫方式相同等情，有臺中市南
    區戶政事務所九十六年九月二十日函附被告戶籍謄本資料附
    卷可按（見本院卷四一頁被告戶籍謄本上之被告戶籍登記之
    個人記事及姓名欄）。從而，縱認前開行動電話申請表影本
    上（申請人簽名欄）「乙○○」三字之外觀，與被告本人簽
    名有部分類似之處，然在被告姓名即「乙○○」三字之筆劃
    均至為簡單、筆劃不多，甚且包括戶政機關人員辦理戶籍登
    記時偶然書寫被告姓名之書寫方式，亦與被告本人之簽名相
    當類似，顯見不同人間書寫被告姓名之方式互為類似仍具相
    當程度可能性之情形下，倘認前開行動電話申請表影本上（
    申請人簽名欄）「乙○○」三字即係被告本人之筆跡且由被
    告本人所簽立，顯與常情相違，亦屬速斷，實甚明灼。
  3.至檢察官以被告在不同場合、時間，因目的不同，被告本人
    之簽名樣式始不盡相同為由，進而反面推認不能以前開行動
    電話申請表影本上（申請人簽名欄）「乙○○」三字與被告
    本人簽名間存有差異，即認前開行動電話申請表影本上（申
    請人簽名欄）「乙○○」三字非被告本人所簽立乙節，除乏
    任何憑據外，亦僅係推測、擬制之詞，自無從據為不利被告
    認定之憑據。
  (四)綜上所述，公訴人認定被告犯嫌所憑之證據，即未達通常一
    般人均不致有所懷疑，而得以確信其為真實之程度，此外復
    查無其他積極證據足認被告有何幫助詐欺取財行為，被告犯
    罪即屬不能證明。原審疏未查明，對被告論罪科刑，核有未
    當，被告上訴意旨指摘原判決不當，為有理由。又檢察官聲
    請簡易判決處刑之案件，法院於審理後，認應為無罪判決之
    諭知者，應適用通常程序審判之，刑事訴訟法第四百五十二
    條、第四百五十一條之一第四項但書第三款定有明文。原審
    以被告係犯刑法第三十條、第三百三十九條第一項之幫助詐
    欺取財罪，逕以簡易判決處刑，即有未洽，自應由本院予以
    撤銷，改依通常程序為第一審判決，諭知被告無罪之判決。
五、至併辦意旨（臺灣臺中地方法院檢察署九十六年度偵字第二
    一二一六、二一二九二號）另以：被告於九十四年十二月十
    五日，持其國民身分證影本向遠傳公司臺北龍江特約服務中
    心申請取得前開行動電話SIM卡後，隨即交付予前開詐欺取
    財集團成員供撥打詐欺電話使用。嗣前開詐欺取財集團以取
    得之前開行動電話SIM卡為犯罪工具，先於九十五年一月十
    七日，以前開行動電話撥打陳美麗電話，佯裝為陳美麗之友
    人，因需款孔急，致陳美麗陷於錯誤，依前開詐欺取財集團
    成員指示匯款八萬元至前開詐欺取財集團成員指定之帳戶內
    ；再於九十五年一月十八日，以前開行動電話撥打被害人廖
    麗卿電話，佯裝為廖麗卿之胞弟，欲向廖麗卿借款，致廖麗
    卿陷於錯誤，依前開詐欺取財集團成員指示匯款五萬元至前
    開詐欺取財集團成員指定之帳戶內。因認被告此部分所為，
    亦涉犯刑法第三十條第一項、第三百三十九條之幫助詐欺取
    財罪嫌，而與前揭經聲請簡易判決處刑部分有想像競合犯之
    裁判上一罪關係，應為聲請簡易判決處刑效力所及等語。然
    被告本案經檢察官聲請簡易判決處刑之前揭幫助詐欺取財罪
    嫌部分，既經本院為無罪判決，有如前述，則前揭移送併辦
    部分本院即無從併予審理，均應退回檢察官另行處理，附此
    敘明。
據上論斷，依刑事訴訟法第四百五十五條之一第一項、第三項、
第四百五十二條、第四百五十一條之一第四項但書第三款、第三
百六十九條第一項前段、第三百六十四條、第三百零一條第一項
，判決如主文。
本案經檢察官丙○○到庭執行職務。
中    華    民    國    97    年    4     月    21    日
                  刑事第九庭    審判長法  官  周瑞芬
                                      法  官  莊秋燕
                                      法  官  何世全
以上正本證明與原本無異
如不服本判決，應於收受送達後10日內向本院提出上訴書狀（應
敘述具體理由並附繕本）。
上訴書如未敘述理由，應於上訴期間屆滿後20日內補提理由書於
本院。
                                      書記官  童洪芳美
中    華    民    國    97    年    4     月    21    日


司法院資訊處製作；財團法人民間司法改革基金會備份。
